【裁判字號】    95,易,3204
【裁判日期】    951227
【裁判案由】    詐欺
【裁判全文】
臺灣臺中地方法院刑事判決              95年度易字第3204號
公  訴  人  臺灣臺中地方法院檢察署檢察官
被      告  乙○○
上列被告因詐欺案件，經檢察官提起公訴（95年度偵字第17465
號）及移送併辦（95年度偵字第20832號、95年度偵緝字第2286
號），被告於準備程序中就被訴事實為有罪之陳述，經本院合議
庭裁定由受命法官獨任進行簡式審判程序，本院判決如下：
    主    文
乙○○連續幫助連續意圖為自己不法之所有，以詐術使人將本人
之物交付，處有期徒刑參月，如易科罰金，以銀元佰元即新臺
幣玖佰元折算壹日。
    犯罪事實
一、乙○○信用不佳，無法向銀行貸款，於民國95年5月間與名
    稱地址均不詳之財務代辦公司人員接觸，其能預見將自己帳
    戶存摺、金融卡、密碼及印章交付予他人使用，足供他人作
    為詐騙財物匯款之工具，竟仍基於概括幫助他人連續詐欺取
    財之未必故意，先於95年5月19日，向臺中商業銀行內新分
    行申請開立帳號000000000000號帳戶，並旋於5月22日在臺
    中市○○○路ＳＯＧＯ百貨公司附近將上開帳戶存摺、金融
    卡及密碼交給姓名年籍不詳之人使用，提供作為詐欺犯罪工
    具。嗣該年籍姓名不詳之人意圖為自己不法之所有，（1）
    於95 年5月24日，以門號0000000000號行動電話向甲○○詐
    稱為財政部人員，質問為何未按時到庭云云，致使甲○○陷
    於錯誤，於同日按指示至臺中縣林口鄉林口國宅郵局以現金
    匯款新臺幣（下同）42,000元至上開乙○○帳戶中。（2）
    又於95年5月24日，自稱劉惠雯之不詳年籍女子，冒充台北
    地檢署人員向戊○○詐稱，其個人資料外洩被冒用，已被列
    為被告，要求其匯款35,070元至上開乙○○帳戶中（95年度
    偵緝字第2286號併案部分）。乙○○又於九十五年五月二十
    七日用包裹郵寄方式，將其所有之日盛國際商業銀行大里分
    行000-00000000000000號帳戶之存摺、提款卡及印鑑、身分
    證影本，由超峰快遞公司郵寄到台中市○○路的祥茂公司，
    交給該地址、姓名均不詳之財務代辦公司人員收受，交付予
    該不詳姓名之成年男子，容任該不詳姓名之成年男子及其所
    屬詐欺集團成員作為詐欺取財之工具，該不詳姓名之成年男
    子及其所屬詐欺集團成員取得上開帳戶資料後，即基於意圖
    為自己不法之所有，於95年6月6日晚間10時許，以自稱「莉
    莉」之女子，與丙○○於網路上聊天，並於同年月7日10時
    許以電話要約丙○○見面，並施用詐術，告知丙○○要驗明
    身分，致丙○○陷於錯誤，而依其指示至自動櫃員機前操作
    ，於95年6月8日，接續被以轉帳方式匯出8888元、2萬1112
    元、17萬元，3筆共20萬元至乙○○前開帳戶後，始知受騙
    上當（95年度偵字第20832號併案部分）。
二、案經被害人甲○○訴由臺中縣警察局霧峰分局報請臺灣臺中
    地方法院檢察署檢察官偵查起訴，及移送併辦。
    理      由
一、訊據被告乙○○對於前揭存簿帳戶係其所有，分別於於95年
    5月22日、95年5月27日，將上開二份帳戶存摺提款卡轉交予
    一位不知真實姓名、年籍之成年人之事實均坦承不諱，被告
    於本院審理時坦承稱：「當時我看報紙，我打電話過去說我
    要辦信用卡，他要我寄銀行帳戶給他，應該是於九十五年五
    月二十二日日左右，在台中市○○路ＳＯＧＯ百貨附近交付
    給代辦公司的人員，一本台中商銀內新分行之存摺一本、提
    款卡、印章、密碼等。這本帳戶是我事先就開戶完成的，是
    公司要轉帳用的帳戶，開戶壹佰元是我自己的，因當時我有
    欠銀行的款項，我打電話跟代辦公司的人員是成年人說要辦
    貸款，這是一位朋友介紹的」，「第二次代辦公司叫我用包
    裹寄給他們，在九十五年五月二十七日我郵寄包裹到台中市
    ○○路的祥茂公司，是由超峰快遞公司送達的，有交付身分
    證影本、存摺、提款卡給代辦公司」等語，核與被害人甲○○、戊○○、丙○○之指訴相符，且（１）、告訴人甲○○
    、戊○○、丙○○之受詐騙，分別匯款至被告之上開帳戶等
    情，業據告訴人於警詢中指訴歷歷，並有遠傳電信股份有限
    公司電話查詢資料、臺中商業銀行內新分行、日盛國際商業
    銀行存款帳戶及信託帳戶相關業務往來申請書、函復乙○○
    開戶基本資料、交易明細及郵政跨行匯款申請書1張在卷可
    稽。（2）詳觀上開交易明細表可見，被告於95年5月19日啟
    用上開帳戶後，即有多次大筆金額入款，旋即以自動提款機
    分次提領之情形，徵諸被告亦不否認就該帳戶並未實際使用
    ，該帳戶顯自95年5月22日起即已入詐欺集團之手，用為匯
    款工具。（3）被告申辦上開臺中商業銀行帳戶後並無任何
    實際使用，旋即於第一時間落於人手，該得手之人旋即以之
    用於詐欺取財之入款帳戶，顯然深信帳戶提供者不致有掛失
    止付之動作，否則鉅額騙款將因所有人之隨時掛失，陷於不
    能提領之狀態。由此推知，被告與該詐欺正犯間必有申辦後
    立即移轉該帳戶供收受者使用之合意。（4）詐欺犯罪多以
    他人名義帳戶為匯款工具之事，久經媒體廣為披載，被告無
    故將其帳戶交付真實姓名年籍不詳之人任意使用，對於他人
    用於詐欺取財之事，顯有雖預見發生亦不違本意之未必故意
    。（5）被告長期使用信用卡，迄至94年12月21日止遭強制
    停卡10張，有法務部財團法人金融聯合徵信中心網路查詢資
    料可佐，並非無商業經驗之人，應知寄送幾近無存款之帳戶
    予人，無從增加信用貸款之任何擔保，除本案帳戶外，被告
    尚有多筆帳戶列為警示帳戶，有財團法人金融聯合徵信中心
    網路查詢資料可佐，更足佐證被告並非偶一受騙而交付帳戶
    。此外並有卷附之遠傳電信股份有限公司電話查詢資料、台
    中商業銀行內新分行函覆乙○○開戶基本資料、交易明細及
    郵政跨行匯款申請書壹張、日盛國際商業銀行存款帳戶及信
    託帳戶相關業務往來申請書、印鑑卡、日盛國際商業銀行客
    戶歷史交易查詢單資料一份、郵政跨行申請書、台南縣警察
    局麻豆分局麻豆派出所受理刑事案件報案三聯單等附卷可證
    ，
    本件被告自白與事實相符，事證以臻明確，被告罪行堪以認
    定。
二、按刑法上之故意，分為直接故意（確定故意）與間接故意（
    不確定故意），行為人對於構成犯罪之事實，明知並有意使
    其發生者為直接故意。行為人對於構成犯罪之事實，預見其
    發生而其發生並不違背其本意者為間接故意；而間接故意與
    有認識的過失之區別，在於二者對構成犯罪之事實雖均預見
    其能發生，但前者對其發生並不違背其本意，後者則確信其
    不發生。且幫助犯之成立，以行為人主觀上認識被幫助者正
    欲從事犯罪或係正在從事犯罪，且該犯罪有既遂之可能，而
    其行為足以幫助他人實現構成要件者，即具有幫助故意，並
    不以行為人確知被幫助者係犯何罪名為必要。至於行為人在
    正犯實施犯罪前為幫助行為者，則構成事前幫助犯。又今日
    一般人至金融機關如銀行、郵局等開設帳戶使用，係極為方
    便容易且迅速之事，如有使用金融存款帳戶之正當用途，自
    以使用其本人或可信賴之親友申請之帳戶，最為便利安全，
    且若非具意圖以他人帳戶從事不法用途，並藉以逃避查緝，
    自無使用他人帳戶之理。是依一般人通常之知識、經驗，均
    應知任意提供自己帳戶予無信賴關係之他人使用，易致他人
    藉該帳戶取得不法犯罪所得，且欲以之隱匿帳戶內資金之實
    際取得人身分；衡諸情理，被告係年滿33歲之成年人，對此
    自難諉為不知。而近年來詐欺取財之犯罪類型層出不窮，該
    等犯罪，多數均係利用他人帳戶作為詐欺所得財物之匯款帳
    戶，並經媒體廣為披載，被告縱使並不確知所提供之帳戶，
    係遭他人用以對被害人詐欺取財，亦無法確知取得帳戶之人
    係以何種方法於何時地為詐欺取財之具體內容，惟對於其所
    提供之上揭帳戶，將遭人作為詐欺取財犯行所得財物匯入及
    提領之工具使用，應有概括之認識，且可預見其發生，竟仍
    同意提供，顯對帳戶供他人取得不法犯罪所得之用，亦不違
    背被告本意，即被告並非確信帳戶不至遭利用為犯罪之用，
    仍將帳戶提供他人，足認被告應具幫助犯罪之不確定故意。
三、查被告行為後，(一)刑法第二條第一項、刑法第三十條、刑法
    第三十三條第五款、第四十一條第一項前段，業於九十四年
    二月二日修正公布，並自九十五年七月一日起施行（下稱新
    法；修正前刑法下稱舊法）。又罰金罰鍰提高標準條例第二
    條亦於九十五年五月十七日公布刪除，並自九十五年七月一
    日施行。另刑法施行法第一條之一於九十五年六月十四日業
    經修正公布增訂。而新法第二條第一項之規定，係規範行為
    後法律變更所生新舊法律比較適用之準據法，於新法施行後
    ，應適用新法第二條第一項之規定，為「從舊從輕」之比較
    。(二)(1)舊法第三十條第一項：「幫助他人犯罪者，為從犯。
    雖他人不知幫助之情者，亦同」、第二項「從犯之處罰，得
    按正犯之刑減輕之」，與新法第三十條第一項規定：「幫助
    他人實行犯罪行為者，為幫助犯。雖他人不知幫助之情者，
    亦同」、第二項「幫助犯之處罰，得按正犯之刑減輕之」，
    比較新舊法關於「從犯」與「幫助犯」之用語固有不同，然
    依修正理由觀之，僅係因「從犯」一語常有不同解讀，故修
    正為「幫助犯」以符本意，就此名詞部分應屬法律用語之明
    確化，尚不涉及刑事可罰性範圍之變更。惟幫助犯之定義既
    已改為「幫助他人實行犯罪行為」，已明示幫助犯之成立係
    以被幫助者著手犯罪之實行，且具備違法性為必要，至於被
    幫助者是否具有罪責，皆不影響幫助犯之成立，此乃配合教
    唆犯改採從屬性理論之「限制從屬形式」而一併予以修正，
    有別於舊法被幫助人須達於成立犯罪（即具備構成要件該當
    性、違法性與有責性，係從屬性理論之「嚴格從屬形式」）
    ，行為人始有論以幫助犯之餘地。是以新法對於成立幫助犯
    之規定較諸舊法為寬，並無有利於被告之情形，依刑法第二
    條第一項前段，本案應適用行為時法即修正前刑法第三十條
    之規定論以從犯。(2)被告所犯刑法第三十條、第三百三十九
    條第一項之幫助詐欺取財罪，其法定刑中規定有得科或併科
    罰金刑，而新法第三十三條第五款關於主刑罰金已修正為：
    「罰金：新臺幣一千元以上，以百元計算」，與舊法第三十
    三條第五款規定：「罰金：（銀元）一元以上」相較，修正
    後關於罰金刑之法定範圍顯已提高，新法顯然不利於被告，
    自應適用舊法第三十三條第五款規定。又修正增訂之刑法施
    行法第一條之一規定「中華民國九十四年一月七日刑法修正
    施行後（按指九十五年七月一日），刑法分則編所定罰金之
    貨幣單位為新臺幣。九十四年一月七日刑法修正時，刑法分
    則編未修正之條文定有罰金刑者，自九十四年一月七日刑法
    修正施行後，就其所定數額提高為三十倍。但七十二年六月
    二十六日到九十四年一月七日新增或修正之條文，就其所定
    數額提高為三倍」。被告所犯上開幫助詐欺取財罪，於刑法
    施行法第一條之一修正增訂前，其法定罰金刑之貨幣單位為
    銀元，罰金刑之提高標準應適用罰金罰鍰提高標準條例第一
    條規定「依法律應處罰金、罰鍰者，就其原定數額得提高為
    二倍至十倍」，再依現行法規所定貨幣單位折算新臺幣條例
    第二條規定「現行法規所定金額之貨幣單位為圓、銀元或元
    者，以新臺幣元之三倍折算之」，如換算為新臺幣，應為法
    定罰金刑乘十乘三，結果係提高三十倍。如適用增訂之刑法
    施行法第一條之一規定亦係提高三十倍，新法並無較有利於
    被告之情形，故依刑法第二條第一項前段規定，於宣告被告
    罰金刑時，自應適用行為時之法律即罰金罰鍰提高標準條例
    第一條、現行法規所定貨幣單位折算新臺幣條例第二條規定
    ，提高法定罰金刑之標準。(3)新法第四十一條第一項前段規
    定「犯最輕本刑為五年以下有期徒刑以下之刑之罪者，而受
    六個月以下有期徒刑或拘役之宣告者，得以新臺幣一千元、
    二千元或三千元折算一日，易科罰金」；舊法第四十一條第
    一項前段則規定「犯最重本刑為五年以下有期徒刑以下之刑
    之罪，而受六個月以下有期徒刑或拘役之宣告，因身體、教
    育、職業、家庭之關係或其他正當事由，執行顯有困難者，
    得以一元（按：指銀元，下同）以上三元以下折算一日，易
    科罰金」。又修正前罰金罰鍰提高標準條例第二條係規定「
    依刑法第四十一條易科罰金或第四十二條第二項易服勞役者
    ，均就其原定數額提高為一百倍折算一日；法律所定罰金數
    額未依本條例提高倍數，或其處罰法條無罰金刑之規定者，
    亦同」。依被告行為時易科罰金之折算標準，經提高後，係
    以銀元三百元折算一日，再依現行法規所定貨幣單位折算新
    臺幣條例第二條規定「現行法規所定金額之貨幣單位為圓、
    銀元或元者，以新臺幣元之三倍折算之」折算為新臺幣後，
    得以新臺幣三百元以上新臺幣九百元以下折算一日，較之新
    法第四十一條第一項前段規定，得以新臺幣一千元、二千元
    或三千元折算一日之規定，自以行為時法為有利於被告，本
    案仍應適用舊法即修正前刑法第四十一條第一項前段、修正
    前罰金罰鍰提高標準條例第二條，諭知易科罰金之折算標準
    。（4）被告行為後，刑法第五十六條連續犯之規定，業於
    九十四年一月七日修正公布刪除，並於九十五年七月一日施
    行，則被告之犯行，因行為後新法業已刪除連續犯之規定，
    此刪除雖非犯罪構成要件之變更，但顯已影響行為人刑罰之
    法律效果，自屬法律有變更，依新法第二條第一項規定，比
    較新、舊法結果，仍應適用較有利於被告之行為時法律即舊
    法論以連續犯（最高法院95年第8次刑事庭會議決議參照）
    。
四、查前揭真實姓名、年籍均不詳之詐欺集團成年人，基於意圖
    為自己不法所有之犯意，以上述之方式，使被害人甲○○、
    戊○○、丙○○陷於錯誤，因而交付本人之財物，該詐欺集
    團成員所為，係犯刑法第三百三十九條第一項之詐欺取財罪
    被告先後交付二本存摺、提款卡與不知真實姓名之人幫助詐
    欺之犯行，時間緊接、方法相同，觸犯構成要件相同之罪名
    ，顯係基於概括犯意為之，為連續犯，應依刑法第五十六條
    規定以一罪論，並加重其刑。被告乙○○提供其於上開銀行
    、郵局所開設帳戶之存摺、晶片金融卡及密碼資料予詐欺集
    團成員以為詐欺取財所用，係基於幫助他人詐欺取財之不確
    定故意，且所為屬詐欺取財罪構成要件以外之行為，核其所
    為則係犯修正前刑法第三十條第一項及刑法第三百三十九條
    第一項之幫助詐欺取財罪。被告幫助詐欺集團成員犯詐欺取
    財罪，為從犯，應依修正前刑法第三十條第二項之規定，按
    正犯之刑度，減輕其刑。爰審酌被告明知其所提供之帳戶將
    有可能遭人供做詐欺取財之工具，竟仍執意為之，非惟幫助
    詐騙者遂行詐財目的，同時使詐欺者得以隱匿其真實身分，
    減少遭查獲之風險，愈使其肆無忌憚，助長犯罪之猖獗，破
    壞社會秩序甚鉅，且本件被害人甲○○、戊○○、丙○○陷
    於錯誤因遭詐騙而匯入被告帳戶之金額不少，兼衡酌被告犯
    後坦承犯行，而尚未賠償，已有悔悟之心之犯罪後態度等一
    切情狀，量處如主文所示之刑，並依修正前刑法第四十一條
    第一項前段及修正前罰金罰鍰提高標準條例第二條之規定，
    諭知易科罰金之折算標準。至被告所提供之前開銀行帳戶之
    存簿、晶片提款卡等物，雖係被告所有並供違犯本件犯罪所
    用之物，但均未據扣案，又無證據證明該等物件仍屬存在，
    為免滋生日後執行困難，爰不併予諭知沒收。
據上論斷，依刑事訴訟法第二百七十三條之一第一項、第二百九
十九條第一項前段，刑法第二條第一項前段、修正前第五十六條
、刑法第三百三十九條第一項、修正前刑法第三十條第一項前段
、第二項、第四十一條第一項前段，罰金罰鍰提高標準條例第一
條前段、修正前罰金罰鍰提高標準條例第二條，現行法規所定貨
幣單位折算新臺幣條例第二條，判決如主文。
本案經檢察官丁○○到庭執行職務。
中    華    民    國  九十五    年  十二  月  二十七  日
                  刑事第一庭  法  官  黃松竹
上正本證明與原本無異。
如不服本判決，應於送達後十日內向本院提出上訴狀（須附繕本
），上訴於臺灣高等法院臺中分院。
                              書記官  董美惠
中    華    民    國  九十五    年  十二  月  二十七  日
附錄論罪科刑法條
刑法第三百三十九條第一項：意圖為自己或第三人不法之所有，
以詐術使人將本人或第三人之物交付者，處五年以下有期徒刑、
拘役或科或併科一千元以下罰金。


司法院資訊處製作；財團法人民間司法改革基金會備份。
